臺灣高等法院民事裁定
109年度破抗字第54號
抗  告  人  徐金珠  
                      送達地址：臺北市○○區○○○路0段000號0樓之0
上列抗告人聲請宣告破產事件，對於中華民國109年5月8日臺灣
士林地方法院108年度破字第4號所為裁定提起抗告，本院裁定如
下： 
    主  文
原裁定廢棄。
　　理  由
一、本件抗告人聲請及抗告意旨略以：伊負有附表1所示借款、
    信用卡債務，另伊為配偶周時彬擔任負責人之CANEL LIGHTI
    NG TRADING COMPANY LTD.(下稱CANEL TRADING，設於英屬
    維京群島）、CANEL LIGHTING CO.（下稱CANEL LIGHTING，
    設於香港）、CANEL INTERNATIONAL PTE LTD.(下稱CANEL I
    NTERNATIONAL，設於香港）、CANEL LIGHTING HOLDING COM
    PANY LTD.(下稱CANEL HOLDING，設於薩摩亞，以上4家公司
    合稱系爭4家境外公司）及伊擔任負責人之卡妮爾照明事業
    有限公司（下稱卡妮爾公司，設於臺灣，與系爭4家境外公
    司下合稱系爭5家公司）營運所需資金擔任借款之連帶保證
    人，而負有附表1所示保證債務。系爭5家公司近年因經濟不
    景氣及中美貿易戰影響，所承作衍生性金融商品損失慘重，
    遭附表1所示債權人緊縮銀根，導致停業，伊因擔任連帶保
    證人及自己原有債務即附表1所示債務，已超過伊財產所能
    清償範圍，有不能清償債務情事，自得依破產法第57條規定
    ，向原法院聲請宣告破產。原法院雖以伊未提出證據釋明不
    能清償債務，另附表1編號7之債權人玉山商業銀行股份有限
    公司陳報CANEL TRADING處分中國廠房有獲利數億元卻未為
    清償，且伊並無欠稅、信用卡尚正常使用及繳款、及各附表
    1所示各債權人陳報伊有主觀不為協商及清償等情事為由，
    而以原裁定駁回伊之聲請。惟原裁定未考量系爭4家境外公
    司均為國外公司，伊非公司負責人或股東，無從取得相關資
    料陳報。又卡妮爾公司已經法院裁定宣告破產，周時彬名下
    並無財產；且附表1所示債務之抵押擔保物價值均遠不足清
    償債務，足認主債務人及其他連帶保證人均無清償能力。況
    伊於擔任附表1所示保證債務之連帶保證人時均另簽立本票
    ，並遭債權人向法院聲請本票裁定強制執行，本票債務已達
    新臺幣（以下未標明幣別者，均同）2億6436萬2722.3元，
    加計伊原有借款債務4106萬5307元後，已高達3億0542萬802
    9.3元，但財產卻僅9043萬4797元，債務自已超過資產總額
    甚多，而有不能清償情形，原法院未依職權詳為調查，即採
    納債權人意見而裁定駁回伊之聲請，顯有違誤，爰提起抗告
    ，求予廢棄原裁定等語。
二、按破產，對債務人不能清償債務者宣告之，為破產法第57條
    所明定。又依同法第148條規定之旨趣，除債務人之財產不
    敷清償財團費用及財團債務外，尚難認無宣告破產之實益。
    是以法院就破產之聲請，依同法第63條第2項之規定，應本
    於職權為必要之調查，倘債務人確無財產可構成破產財團，
    或債務人之財產不敷清償財團費用及財團債務，無從依破產
    程序清理其債務時，始得以無宣告破產之實益，裁定駁回聲
    請（最高法院96年度台抗字第398號裁定意旨參照）。次按
    連帶保證之債權人，因不具保證債務之「補充性」，固得向
    主債務人或連帶保證人同時或先後為全部或一部之請求，惟
    連帶保證之保證人對主債務人而言，究與一般連帶債務之各
    債務人間不同，初無內部分擔部分之可言。且連帶保證人向
    債權人為清償後，於其清償之限度內，承受債權人對於主債
    務人之債權〔民法第749條規定之「承受權」（法定承受權或
    清償代位權）〕，並得依其所以擔任保證之法律關係對主債
    務人取得全額之「求償權」，主債務人就該債務乃終局應負
    履行責任之人，其於向債權人為清償後，連帶保證人之保證
    債務，即隨之消滅（民法第742條第1項）。另於債務人為複
    數而債權人僅得受領一次給付之多數債務人，依其「目的共
    同說」或「同一經濟目的說」而論，主債務與保證債務之目
    的，均在擔保債權人對主債務人之債權得獲實現，主債務人
    與連帶保證人之總財產，同屬該債權人債權之共同擔保。是
    以判定破產法第1條及第57條所稱「債務人不能清償債務」
    （支付不能及停止支付）之破產原因，於連帶保證債務之情
    形，於宣告連帶保證人破產時，法院於依同法第63條之規定
    裁定前，除審究連帶保證人是否欠缺清償主債務資力外，並
    應就主債務人之資力是否亦因債務超過而達不能清償之狀況
    予以合併考慮後而斷之（最高法院99年度台抗字第114號、1
    01年度台抗字第601號裁定意旨參照）。準此，債務人為破
    產之聲請時，就其所負連帶保證債務是否達不能清償情形，
    法院自應依職權併就主債務人之財產狀況為必要之調查，以
    為連帶債務人是否應為破產宣告之判斷。
三、經查：
㈠、抗告人主張其因擔任系爭5家公司借款連帶保證人及自己原有
    債務，而負有如附表1所示債務計4106萬5956元、美金1166
    萬2815.63元、港幣1000萬元，業經債權人於原法院陳報如
    附表1所示（詳如附表證據欄所示）。又抗告人於原法院固
    陳報財產如附表2所示7筆不動產及現金55萬元（原審卷一第
    23頁），惟其中附表2編號1至7之不動產業經債權人聲請強
    制執行予以拍賣，上開不動產經拍賣後，債權人受償分配分
    別如附表3、4、5所示，有分配表在卷可參（本院卷第267頁
    、第258頁、第301至302頁），債權人共計受償7251萬8652
    元（計算式：2131萬4651+4560萬1010+560萬2991），則經
    概算於扣除上開受償金額後，抗告人所負債務至少尚有港幣
    1000萬元、美金1056萬2493.92元【受償金額7251萬8652元-
    債務4106萬5956元＝3145萬2696元。又以債權人最後受償日
    即附表5受償分配之110年3月18日之臺灣銀行股份有限公司
    （下稱臺灣銀行）美金兌新臺幣匯率為28.585元（見本院卷
    第305至307頁之臺灣銀行匯率表），經換算後約為美金110
    萬0321.71元，美金債務1166萬2815.63元-美金110萬0321.7
    1元＝美金1056萬2493.92元】，惟抗告人財產僅餘上開陳報
    之現金55萬元，及薪資所得等財產272萬2290元，有109年財
    產資料可參（本院卷第83至85頁），其財產已有不足清償債
    務情形。另抗告人陳報附表1所示債務中固有債務美金1066
    萬2815.63元（現餘美金約1056萬2493.92元）、港幣1000萬
    元屬連帶保證債務，揆諸前開說明，於審酌本件抗告人是否
    有債務超過其資力而達不能清償之狀況時，亦應就附表1所
    示連帶保證債務各主債務人之資力得否清償該等債務狀況予
    以一併考量，而此不待債務人舉證即應由法院依職權予以調
    查。且附表1編號3債務人國泰世華商業銀行股份有限公司（
    下稱國泰世華銀行）前對主債務人CANEL TRADING及連帶保
    證人卡妮爾照明事業有限公司、周時彬、抗告人強制執行，
    主債務人CANEL TRADING無財產可供執行，已經核發發債權
    憑證；附表1編號5債權人臺灣新光商業銀行股份有限公司（
    下稱新光銀行）前對主債務人CANEL TRADING、連帶債務人
    債務人卡妮爾照明事業有限公司、周時彬、抗告人強制執行
    ，未經受償，並經核發債權憑證；附表1編號6所示保證債務
    ，主債務人CANEL LIGHTING為境外公司，名下無可供執行資
    產，亦未提出清償方案，有國泰世華銀行、新光銀行、永豐
    銀行民事陳報狀可參（本院卷第269至285頁、第211至222頁
    、第223至225頁），可見附表1編號3、5、6所示保證債務計
    美金553萬7961.87元（計算式：美金148萬6309.73+美金21
    萬3232.02+美金159萬4250.06+美金224萬4170.06），主債
    務人就所負債務已有不能清償情形，且此部分亦已逾越抗告
    人之財產；其餘保證債務之主債務人是否同有未能清償債務
    情形，尚屬不明，自有再向債權銀行查明之必要。另卡妮爾
    公司已經原法院以108年度破字第3號裁定准予宣告破產確定
    ，有裁定可參（本院第309至317頁），則抗告人稱卡妮爾公
    司擔任主債務人之債務，已有主債務人及其他連帶保證人均
    無清償能力之情事，實亦非無憑。是原法院未依破產法第63
    條第2項規定，並參照非訟事件法第32條第1項所定，調查附
    表1所示保證債務之各主債務人就所負債務得否清償或有不
    能清償情形，即未依職權調查附表1所示各債務之主債務人
    與抗告人財產、負債之全貌，遽以抗告人未提出相當證據就
    系爭5家公司之資力狀況為釋明，逕以難認抗告人客觀上已
    符合破產法第57條「不能清償債務」之要件而駁回其破產之
    聲請，尚有未洽。從而抗告意旨指摘原裁定不當，聲明廢棄
    ，為有理由。
㈡、另關於破產之程序，除本法有規定外，準用民事訴訟法之規
    定，破產法第5條定有明文。而抗告法院認抗告為有理由者
    ，應廢棄或變更原裁定；非有必要，不得命原法院或審判長
    更為裁定，民事訴訟法第492條亦有明文。原裁定不當應予
    廢棄，已如前述，惟法院就破產之聲請，於裁定前，依破產
    法第63條第2項規定，得依職權為必要之調查，並傳訊債務
    人、債權人及其他關係人。倘原法院調查審酌後，如認不應
    宣告破產，固應駁回抗告人之聲請；惟如認應宣告破產，則
    依破產法第64條、第65條規定，法院於宣告破產時應為選任
    破產管理人、決定申報債權期間及第1次債權人會議期日，
    及公告破產人之債權人應於規定期間內向破產管理人申報其
    債權等必要之處置，該等處置應由原法院為之，自屬民事訴
    訟法第492條後段之必要情形。爰將原裁定廢棄，發回由原
    法院另為適當之處理。
四、據上論結，本件抗告為有理由，爰裁定如主文。　　
中　　華　　民　　國　　111 　年　　4 　　月　　29　　日
                  民事第十三庭  
                      審判長法  官  邱景芬
                            法  官  林純如
                            法  官  柯雅惠
正本係照原本作成。
本裁定除以適用法規顯有錯誤為理由外，不得再抗告。如提起再
抗告，應於收受送達後10日內委任律師為代理人向本院提出再抗
告狀。並繳納再抗告費新臺幣１千元。
中　　華　　民　　國　　111 　年　　5 　　月　　3 　　日

　　　　　　　　　　　　　  書記官  陳泰寧
附表1：債權人陳報之債權
編號 債權人 債務性質 債務金額      （本金）  證據 1 第一商業銀行股份有限公司 保證債務   656,139.14美金 原審卷一第346、355頁      10,000,000港幣    借款   40,997,649新臺幣 原審卷一第347、351頁   保證債務      800,000美金  2 台北富邦商業銀行股份有限公司 信用卡       26,769新臺幣 原審卷一第160頁   保證債務 2,016,263.17美金 原審卷一第478頁 3 國泰世華商業銀行股份有限公司 保證債務 1,486,309.73美金 原審卷一第183頁   保證債務   213,232.02美金 原審卷一第183頁 4 花旗（台灣）商業銀行股份有限公司 信用卡       28,464新臺幣 原審卷二第9頁 5 臺灣新光商業銀行股份有限公司 保證債務 1,594,250.06美金 原審卷一第205頁 6 永豐商業銀行股份有限公司 信用卡        1,182新臺幣 原審卷一第160頁   保證債務 2,244,170.06美金 原審卷一第244頁 7 玉山商業銀行股份有限公司 保證債務 2,201,012.34美金 原審卷一第280頁 8 中國信託商業銀行股份有限公司 信用卡       11,892新臺幣 原審卷一第272頁 9 星展（台灣)商業銀行股份有限公司 保證債務  451,439.11美金  原審卷一第221頁 總計  美金 11,662,815.63元 原審卷二第41至42頁   港幣 10,000,000元    新臺幣 41,065,956元  

附表2 抗告人陳報之財產
編號 財產 面積(平方公尺) 權利範圍 1 台北市○○區○○段○○段00000○號建物(門牌號碼:台北市○○區○○路○段000號3樓) 113.2 全部 2 台北市○○區○○段○○段000地號土地 (即上開編號1房屋之基地） 718 1000分之52 3 台北市○○區○○段○○段00000○號建物 (門牌號碼：台北市○○區○○○路000巷00號8樓） 120.9 全部 4 台北市○○區○○段○○段00000○號建物 (門牌號碼：台北市○○區○○○路000巷00號8樓） 140.3 全部 5 台北市○○區○○段○○段000地號土地(即上開編號3、4建物之基地) 3352.11 10000分之162 6 新北市○○區○○段0000○號建物(門牌號碼:新北市○○區○○街00巷0弄0號4樓) 102.6 全部 7 新北市○○區○○段000地號土地 3134.37 10000分之89 8 55萬元現金   

附表3：債權人就附表2編號1至2不動產強制執行所受分配情形
編號 債權人姓名 分配金額(新臺幣) 1 第一商業銀行股份有限公司 9,183,681 (士林地院108年度司執字第53294號)   602,866   (士林地院109年度司執字第1214號) 2 台北富邦商業銀行股份有限公司 638,239 3 國泰世華商業銀行股份有限公司 9,201,975 4 臺灣新光商業銀行股份有限公司 152,079 5 永豐商業銀行股份有限公司 706,719 6 玉山商業銀行股份有限公司 687,211 7 星展（台灣)商業銀行股份有限公司 141,881 總計  21,314,651 


附表4：債權人就附表2編號3至5不動產強制執行所受分配情形
編號 債權人姓名 分配金額(新臺幣) 1 第一商業銀行股份有限公司 3,242,231 (士林地院108年度司執字第53294號)   42,129,022(士林地院108年度司執字第57897號)   0         (士林地院109年度司執字第1214號) 2 台北富邦商業銀行股份有限公司 0 3 國泰世華商業銀行股份有限公司 0 4 臺灣新光商業銀行股份有限公司 229,757 5 永豐商業銀行股份有限公司 0 6 玉山商業銀行股份有限公司 0 7 星展（台灣)商業銀行股份有限公司 0 總計  45,601,010 


附表5：債權人就附表2編號6至7不動產強制執行所受分配情形
編號 債權人姓名 分配金額(新臺幣) 1 第一商業銀行股份有限公司 0        (士林地院108年度司執字第57897號)     0        (士林地院108年度司執字第57897號)     4,332    (士林地院109年度司執字第36004號)   5,598,659(新北地院109年度司執助字第2142號) 2 台北富邦商業銀行股份有限公司 0 3 國泰世華商業銀行股份有限公司 0 4 臺灣新光商業銀行股份有限公司 0 5 永豐商業銀行股份有限公司 0 6 玉山商業銀行股份有限公司 0 7 星展（台灣)商業銀行股份有限公司 0 總計  5,602,991